【裁判字號】    99,判,335
【裁判日期】    990401
【裁判案由】    進口貨物核定完稅價格
【裁判全文】
最  高  行  政  法  院  判  決
                                       99年度判字第335號
上  訴  人  台灣橫濱輪胎股份有限公司
代  表  人  甲○○○
訴訟代理人  李岳霖  律師
被 上訴 人  財政部基隆關稅局
代  表  人  乙○○
上列當事人間進口貨物核定完稅價格事件，上訴人對於中華民國
97年3月27日臺北高等行政法院96年度訴字第2089號判決，提起
上訴，本院判決如下：
    主  文
上訴駁回。
上訴審訴訟費用由上訴人負擔。
    理  由
一、上訴人於民國（下同）95年1月6日至同年4月24日間委由誠
    昌報關行向被上訴人報運進口日本橫濱橡膠株式會社（下稱
    日本橫濱公司）YOKOHAMA BRAND TYRES（汽車用輪胎）計51
    批（進口報單號碼如原判決附表所示），經被上訴人依關稅
    法第18條第1項規定，均按原申報之事項徵稅放行，事後再
    加審查。嗣被上訴人參據前赴上訴人公司查證之稽核報告（
    91年2月22日，案號：A912032），以上訴人採月結方式，就
    所進口之輪胎製品逐批按進口FOB交易價格1%金額，支付予
    和泰汽車股份有限公司（下稱和泰公司），審理後認該筆金
    額為由上訴人負擔之佣金，乃依據關稅法第29條第3項第1款
    規定，計入原申報完稅價格，並據以增估補稅，以95年6月
    21日基普六補一字第0950010203號等51號函附發「海關進口
    貨物各項稅款繳納證」通知上訴人尚應補繳進口稅款共計新
    臺幣（下同）368,804元（詳如原判決附表所示）。上訴人
    不服，申請復查未獲變更，提起訴願亦遭決定駁回，遂提起
    行政訴訟。
二、上訴人在原審起訴意旨略以：和泰公司並非賣方即日本橫濱
    公司之掮客，其由買方即上訴人所受領之費用亦非其代表賣
    方尋找顧客安排貨物儲藏及運送後所得之銷售佣金，而係和
    泰公司將其開拓市場有成之有關日本橫濱輪胎製品在臺輸入
    及銷售總代理權再授權予上訴人之對價。因此，上訴人支付
    和泰公司之費用係屬總代理權再授權之權利金，並非行為時
    關稅法第25條第3項第1款規定由買方負擔之銷售佣金。且若
    係銷售佣金，其計算標準亦應以和泰公司在臺銷售（促銷）
    數量核算，始符銷售佣金目的在獎勵拓展與開發市場之特性
    。又本件支付之金額會計上應如何記載始為正確，與其法律
    性質之定性並無關聯，而是否為銷售佣金，仍應回歸行為時
    關稅法第25條第3項第1款及民法規定，以認定是否為關稅法
    之佣金，尚不得僅以會計帳冊收入科目作為是否關稅法所定
    佣金之依據。為此，訴請撤銷訴願決定及原處分等語。
三、被上訴人則以：由上訴人、日本橫濱公司及和泰公司三方間
    之產銷流程及代理店契約書可知，和泰公司係日本橫濱公司
    有關輪胎製品在臺輸入及銷售總代理，亦即賣方之代理商，
    上訴人從日本橫濱公司進口貨物除支付每筆進口發票之金額
    外，尚需按進口FOB金額百分之一支付給日本橫濱公司之代
    理商和泰公司，此項間接支付之佣金，依GATT關稅估價協定
    之解釋，顯屬銷售佣金，應計入完稅價格。而上訴人會計帳
    冊中，從日本橫濱公司進口貨品均逐筆記載按進口FOB金額
    支付百分之一之佣金，採月結方式支付給和泰公司，而和泰
    公司會計帳冊佣金收入科目一般明細表，亦有上述佣金收入
    ，依行為時關稅法第25條第3項第1款規定，進口貨物之實付
    或應付價格，如有未計入而應由買方負擔之佣金，自應將其
    計入完稅價格，始為適法等語，作為抗辯。
四、原審斟酌全辯論意旨及調查證據之結果，以：依上訴人所提
    日本橫濱公司、和泰公司及上訴人於西元1997年7月1日在日
    本京都所訂立之代理店契約書觀之，上訴人給付FOB價格1%
    之金額予和泰公司係作為和泰公司將其擁有之總銷售代理權
    授予上訴人，以及由上訴人替代執行總輸入代理權之對價。
    其中總銷售代理權固係由和泰公司授予上訴人，但就總輸入
    代理權部分則係由上訴人替代執行，亦即該總輸入代理權部
    分和泰公司僅係同意由上訴人替代執行，總輸入代理權仍屬
    於和泰公司，其並未將總輸入代理權授予上訴人，此由該合
    約書中，當事人將「總銷售代理權授予」與「替代執行總輸
    入代理權」作不同之明文約定可見一斑。因此，上訴人於95
    年1月6日至95年4月24日間進口本件51批貨品，事實上係依
    和泰公司之總輸入代理權始得進口至國內，上訴人本身並非
    已取得日本橫濱公司在國內地區總輸入代理權而基於其本身
    之總輸入代理權進口該51批貨品。至於其替代執行和泰公司
    總輸入代理權所取得者僅係以上訴人公司自己之名義代行和
    泰公司之總輸入代理權之法律地位。從而，上開51批貨品基
    於總輸入代理權仍屬和泰公司之法律關係，上訴人本無從以
    其名義自行自日本輸入進口，但基於上述其與日本橫濱公司
    、和泰公司間代理店合約之約定，上訴人始得以其公司名義
    代行和泰公司之總輸入代理權而與日本橫濱公司直接締約交
    易。由上法律關係分析，本件上訴人給付和泰汽車公司之FO
    B價格1%金額，係包括上訴人代行和泰汽車公司之總輸入代
    理權而逕行取得與日本橫濱公司直接交易之法律地位。事實
    上上訴人係經由上述對價之支付始能取得與日本橫濱公司直
    接交易而輸入上開製品之法律地位，亦即上訴人係經由和泰
    公司以其與日本橫濱公司總輸入代理權同意由上訴人代行之
    媒介，始能以其本身之名義與日本橫濱公司交易輸入上開51
    批貨品，和泰公司自屬上訴人與日本橫濱公司就系爭貨品訂
    約媒介、協助完成銷售交易之居間法律地位，上述對價之支
    付係使上訴人與日本橫濱公司之直接銷售交易得以達成之酬
    勞，具有居間報酬之法律性質。由於上訴人並非取得日本橫
    濱公司在國內地區之總輸入代理權，故不能謂上訴人給付予
    和泰公司之FOB價格1%金額係授與代理權之權利金。至於，
    上開按進口FOB金額百分之一支付給和泰公司，包括作為和
    泰公司將其擁有之總銷售代理權授與之對價部分，由於有代
    理權授與之關係，固屬權利授與對價之性質，但該部分僅限
    於已進口貨物後，在國內總銷售代理權之授與關係，與本件
    所牽涉係總輸入代理權者無關，故亦不能以該部分之對價有
    權利授與之性質，即認上訴人上開所給付之FOB價格百分之
    一金額包括上訴人代行和泰公司總輸入代理權部分，係概括
    屬於權利金之一部分。又因上訴人須將系爭51批貨物進口FO
    B金額百分之一支付給和泰公司始能以其名義進口該貨物而
    取得直接與日本橫濱公司直接交易之法律地位，並據以在國
    內以其取得之總銷售代理權在國內銷售。因此，系爭51批貨
    物進口FOB金額加計百分之一之總額即屬上訴人以其名義向
    日本橫濱公司進口貨物由輸出國日本銷售至中華民國實付或
    應付之價格。而和泰公司對上訴人向日本橫濱公司直接交易
    進口上述製品既屬居間性質，則上訴人所給付上述貨物進口
    FOB金額百分之一即屬由上訴人負擔之佣金性質。從而，原
    處分於法並無違誤，訴願決定予以維持，亦無不合，而為駁
    回上訴人在原審之訴之判決。
五、上訴意旨略以：（一）上訴人係日本橫濱公司在臺轉投資之
    子公司，目的即在於透過產銷合一以撙節營運成本，則實無
    母公司（即日本橫濱公司）透過第三家公司（和泰公司）居
    間向自己子公司促銷購買產品之理。蓋系爭由上訴人按進口
    FOB金額1%支付予和泰公司之款項，屬於代理權再授與之權
    利金，非銷售佣金，亦非與智慧財產權有關之授權金，均與
    居間法律關係無關，則依關稅法第25條第3項及GATT關稅估
    價規則第8條等規範，並無再予加計完稅價格之問題，原判
    決非但誤認事實而曲解法令，其判斷亦違經驗與論理法則。
    （二）又參照關稅法第29條第3項第1款、GATT關稅估價規則
    第8條規定，及關稅估價法令案例彙編第2節關稅估價技術委
    員會註解2.1(一)緒論之記載，可知應予列入進口完稅價格者
    ，係指銷售佣金，而銷售佣金係伴隨居間銷售行為而產生，
    實與「輸入」代理權無關。原判決將「替代執行總輸入代理
    權之對價」，解釋為具有銷售佣金之性質，實有判決違背上
    揭法令之違誤。次依原判決見解，上訴人按進口FOB金額1%
    支付給和泰公司之款項可區分為「總銷售代理權之再授與」
    及「替代執行總輸入代理權」二大範圍，原判決既已肯認前
    者「總銷售代理權之再授與」具有權利授與對價（即權利金
    ）之性質，並非銷售佣金，嗣又認定系爭支付給和泰公司之
   「全部款項」，均應加計於完稅價格，則原判決有理由矛盾
   之違法。若係銷售佣金，其計算標準應以和泰汽車在臺銷售
   之數量核算，原判決就被上訴人於原審提出之矛盾辯詞與主
   張，未有任何釐清與說明，亦有判決不備理由之違法。（三
   ）上訴人於購入日本橫濱公司之輪胎製品後，再自行於臺灣
   地區進行銷售，僅係國內營業稅及貨物稅等問題，而系爭由
   上訴人支付予和泰公司之款項，純屬代理權授與及國內交易
   等行為，並無課予關稅之法律依據及理由，被上訴人遽為課
   稅，嚴重違反租稅法定原則，原審未見及此，亦有判決違背
   法令（租稅法定原則）之顯然違誤，為其論據。為此，訴請
   廢棄原判決，並撤銷訴願決定及原處分等語。
六、本院查：
  (一)按行為時關稅法第25條第1項及第3項規定：「從價課徵關稅
    之進口貨物，其完稅價格以該進口貨物之交易價格作為計算
    根據。」「進口貨物之實付或應付價格，如未計入下列費用
    者，應將其計入完稅價格：一、由買方負擔之佣金、……。
    」而上開規定所稱佣金，係指銷售佣金；即依買賣雙方之約
    定或依買方、賣方及中間人三方之約定，因中間人協助賣方
    完成銷售契約，而支付該中間人之報酬。該「銷售佣金」因
    是應由賣方支付並計入銷售成本中，然因其給付方式，或包
    含在貨價內，或是按貨物價格百分比計算由買方給付；而於
    第2種形式，因該佣金並未列入發票價格內，並形同由買方
    替賣方負擔支付義務，故上述行為時關稅法第25條第3項第1
    款，乃參酌GATT關稅估價協定第8條規定，核定進口貨物完
    稅價格時，除其實付或應付價格外，尚須加計由買方負擔而
    未包括於實付或應付價格內之佣金與手續費；佣金及手續費
    是因中間人協助銷售契約之完成，而支付給中間人之費用。
    就此等佣金為應計入完稅價格之規範。
  (二)查日本橫濱公司、和泰公司及上訴人三方簽立有代理店合約
    書，約定情形如下：其中第2條：「日本橫濱公司將地區之
    製品總輸入代理權及地區內之總銷售代理權授與和泰公司。
    」第3條：「和泰公司將地區內之製品總銷售代理權授與台
    灣橫濱（即上訴人），台灣橫濱接受此授與。台灣橫濱將銷
    售地區內之維修用及新車用之製品。」第5條：「有關地區
    內之製品輸入，台灣橫濱將替代和泰公司執行輸入業務。」
    第6條：「台灣橫濱將支付台灣橫濱由日本橫濱公司輸入之
    FOB價格之1%給和泰公司作為和泰公司將其擁有之總銷售代
    理權授與台灣橫濱及讓台灣橫濱替代執行總輸入代理權之對
    價。」等情，為原審依調查證據之辯論結果所確定之事實；
    而依上開約定內容，可知，本件執行輸入業務之買受人即上
    訴人，應給付和泰公司按自日本橫濱公司輸入之FOB價格之
    百分之一之款項，雖此部分之文字記載為「和泰公司將其擁
    有之總銷售代理權授與台灣橫濱及讓台灣橫濱替代執行總輸
    入代理權之對價」，惟因該對價係按「交易次數」依實際進
    口輸入（買賣交易）之FOB價格之百分之一支付，而與一般
    銷售佣金之型態相符；且依上述合約書，可知和泰公司方為
    具有日本橫濱公司之製品在中華民國之總輸入代理權及總銷
    售代理權者，而上訴人即透過上述合約之訂定，始得以其名
    義直接向日本橫濱公司進口製品，並得將該製品在中華民國
    地區內銷售；並因此之故，日本橫濱公司始得將其製品直接
    銷售予上訴人而輸入中華民國；並因該合約第4條復為：「
    台灣橫濱就有關和泰公司具有影響力之汽車銷售店及大型車
    輛之客戶將銷售予和泰公司。」之約定，而使和泰公司雖因
    與日本橫濱公司及上訴人之上述約定，而仍得享有其原在市
    場之銷售利益；故和泰公司顯係為協助日本橫濱公司得將製
    品直接銷售予上訴人進入中華民國地區銷售之中間人，而上
    訴人依該合約所支付按FOB價格百分之一計算之款項，即為
    日本橫濱公司得將其製品直接銷售予上訴人而輸入中華民國
    ，上訴人因此發生之費用，並為和泰公司因此而獲得之對價
    ，是依上開所述，其性質自屬銷售佣金，則依上述行為時關
    稅法第25條第3項第1款規定，自應計入以核算完稅價格，上
    訴意旨再執為本院所不採之一己見解為指摘，並無可採；故
    原判決維持被上訴人所為其應屬銷售佣金，應計入完稅價格
    範圍之核定，即無不合，雖其理由之論斷，與前述本院見解
    不儘相同，然其結論並無不合；故上訴意旨指摘原判決有理
    由矛盾、不備及違反經驗法則、論理法則之違法云云，因均
    與判決結論無影響，故原判決仍應予維持。
  (三)又查，系爭按FOB價格百分之一計算之款項，性質上既屬係
    由買方即上訴人負擔之銷售佣金，故依上述行為時關稅法第
    25條第3項第1款規定，自應計入完稅價格，據以核算進口關
    稅，而此即本於租稅法定原則之意旨而為；至於上訴人就之
    是否依法繳納貨物稅及營利事業所得稅，或訴外人和泰公司
    就該佣金是否經課徵營利事業所得稅，均與本件之認定無影
    響，故上訴意旨據其他稅捐已繳納之情，執租稅法定原則為
    指摘，並無可採。
  (四)綜上所述，原判決將訴願決定及原處分均予維持，而駁回上
    訴人在原審之訴，核無違誤。上訴論旨，仍執前詞，指摘原
    判決違法，求予廢棄，為無理由，應予駁回。
七、據上論結，本件上訴為無理由。依行政訴訟法第255條第1項
    、第98條第1項前段，判決如主文。
中    華    民    國    99    年    4     月    1     日
                    最高行政法院第三庭
                        審判長法官  高  啟  燦
                              法官  陳  鴻  斌
                              法官  陳  金  圍
                              法官  黃  合  文
                              法官  王  碧  芳
以  上  正  本  證  明  與  原  本  無  異
中    華    民    國    99    年    4     月    1     日
                              書記官  莊  俊  亨


司法院資訊處製作；財團法人民間司法改革基金會備份。
